【裁判字號】    97,訴,386
【裁判日期】    980331
【裁判案由】    清償債務
【裁判全文】
臺灣屏東地方法院民事判決               97年度訴字第386號
原      告  臺灣土地銀行股份有限公司
法定代理人  庚○○
訴訟代理人  丁○○
            甲○○
被      告  子○○
訴訟代理人  乙○○
被      告  辛○○
            壬○○
            癸○○
            寅○○
兼上列四人
訴訟代理人  丑○○  住台北縣土城市○○路129號
                    身分證統一.
上列當事人間請求清償債務事件，本院於民國98年3 月18日言詞
辯論終結，判決如下：
    主      文
被告子○○應給付原告新台幣陸拾萬仟零捌拾元，被告辛○○、壬○○、癸○○、寅○○、丑○○應各給付原告新台幣拾
萬壹仟玖佰零貳元，及均自民國九十二年四月二十九日起至清償
日止，按週年利率百分之十點六計算之利息，暨逾期在六個月以
內部分按上開利率百分之十，超過六個月部分按上開利率百分之
二十計算之違約金。
原告其餘之訴駁回。
訴訟費用由被告子○○負擔十分之二，由被告辛○○、壬○○、
癸○○、寅○○、丑○○各負擔十分之一，餘由原告負擔。
    事實及理由
一、原告因請求清償債務事件，依督促程序聲請本院以97年度司
    促字第7681號對被告發支付命令，經被告於法定期間合法提
    出異議，以原告支付命令之聲請視為起訴（民事訴訟法第51
    9 條第1 項參照）。又原告於聲請發支付命令時，係請求被
    告連帶給付新台幣（下同）3,019,017 元，及自民國85年5
    月17日起至清償日止，按週年利率百分之10.6計算之利息，
    暨自85年6 月18日起至清償日止，逾期在6 個月以內部分按
    上開利率百分之10，超過6 個月部分按上開利率百分之20計
    算之違約金；嗣於訴訟繫屬中，改為請求被告連帶給付3,01
    9,017 元，及自92年4 月29日起至清償日止，按週年利率百
    分之10.6計算之利息，暨逾期在6 個月以內部分按上開利率
    百分之10，超過6 個月部分按上開利率百分之20計算之違約
    金，核屬減縮應受判決事項之聲明，依民事訴訟法第255 條
    第1 項第3 款之規定，於法並無不合，合先敘明。
二、原告主張：被告之被繼承人丙○○於民國84年2 月17日向屏
    東縣潮州鎮農會借款650 萬元，約定借款期間自84年2 月17
    日起至86年2 月17日止，利息按週年利率百分之10.6計算，
    並應按月繳付，如逾期繳息，即視為全部到期，除按原約定
    利率計息外，逾期在6 個月以內部分按上開利率百分之10，
    超過6 個月部分按上開利率百分之20加計違約金。詎丙○○
    於84年7 月13日死亡後，上開借款債務自85年5 月17日起即
    未依約繳息，而視為全部到期，經屏東縣潮州鎮農會聲請拍
    賣丙○○提供之抵押物，尚欠3,019,017 元本息及違約金未
    獲清償。又屏東縣潮州鎮農會信用部及其營業所必須之財產
    ，經財政部於91年7 月間依金融機構合併法第13條第2 項命
    令讓與伊銀行，則伊銀行自得本於消費借貸及繼承之法律關
    係，請求被告連帶清償上開本息及違約金等情，並聲明：被
    告應連帶給付原告3,019,017 元，及自92年4 月29日起至清
    償日止，按週年利率百分之10.6計算之利息，暨逾期在6 個
    月以內部分按上開利率百分之10，超過6 個月部分按上開利
    率百分之20計算之違約金。
三、被告則以：丙○○於84年7 月13日死亡後，其遺產業經全體
    繼承人於84年8 月16日訂立遺產分割協議書協議分割，其中
    坐落屏東縣潮州鎮○○○段122 之37地號土地及其地上1193
    建號建物即門牌號碼同鎮○○里○○路29號三層樓房，分歸
    被告子○○取得，以該不動產為屏東縣潮州鎮農會設定抵押
    權所擔保之650 萬元借款債務，亦移歸被告子○○承受，且
    自遺產分割及上開債務清償期屆滿時起算，迄本件原告於97
    年4 月28日聲請核發支付命令時早已超過5 年，依民法第11
    71條第2 項之規定，渠等因繼承所負之債務及連帶責任均已
    免除。又被告子○○繼承丙○○所遺上開不動產及借款債務
    後，均按期繳息，直至85年5 月16日將上開不動產售與訴外
    人戊○○後，因約定由戊○○承擔抵押債務，始未再繳息，
    嗣後戊○○未依約繳息，屏東縣潮州鎮農會未依民法第229
    條第2 項前段規定催告渠等清償，即逕將債務視為全部到期
    ，並在未通知渠等處理之下，聲請拍賣抵押物，以致鑑估價
    格高達9,067,100 元之上開不動產賤價賣出，而不足清償僅
    剩之抵押債務623 萬元，屏東縣潮州鎮農會應對渠等負違約
    及侵權行為之損害賠償責任，爰以此抵銷本件借款債務。其
    次，第三人與債務人訂立債務承擔契約，倘債權人於受通知
    後逕向承擔人請求清償者，即應認為已為承認（最高法院18
    年上字第61號判例及86年度台上字第710 號判決參照）。如
    上所述，被告子○○將上開不動產售與戊○○時，約定由戊○○承擔抵押債務，則嗣後屏東縣潮州鎮農會未向丙○○之
    繼承人催繳欠款，而逕行聲請拍賣已移轉登記為戊○○所有
    之上開不動產，以請求清償，應認為屏東縣潮州鎮農會已承
    認戊○○與被告子○○間所為之債務承擔，而不得再向渠等
    請求清償等語，資為抗辯，並聲明：原告之訴駁回。
四、經查：丙○○於84年2 月17日向屏東縣潮州鎮農會借款650
    萬元，約定借款期間自84年2 月17日起至86年2 月17日止，
    利息按週年利率百分之10.6計算，並應按月繳付，如逾期繳
    息，即視為全部到期，除按原約定利率計息外，逾期在6 個
    月以內部分按上開利率百分之10，超過6 個月部分按上開利
    率百分之20加計違約金，並提供其所有坐落屏東縣潮州鎮○○○段122 之37地號土地及其地上1193建號建物即門牌號碼
    同鎮○○里○○路29號三層樓房，為屏東縣潮州鎮農會設定
    780 萬元之最高限額抵押權。嗣後上開不動產因分割繼承於
    85年3 月9 日登記為被告子○○所有，又因買賣於85年9 月
    12日移轉登記為戊○○所有，惟因其所擔保之債務未依約履
    行，經屏東縣潮州鎮農會聲請本院於85年11月30日以85年度
    拍字第2723號裁定准予拍賣，並聲請本院以86年度執字第23
    18號強制執行，於88年1 月14日以總價3,594,000 元拍定，
    屏東縣潮州鎮農會陳報之債權額為623 萬元，及自85年5 月
    18日起至清償日止，按週年利率百分之10.6計算之利息，暨
    自85年6 月18日起至清償日止，逾期在6 個月以內部分按上
    開利率百分之10，超過6 個月部分按上開利率百分之20計算
    之違約金，分配結果（利息及違求金均算至88年1 月21日）
    ，屏東縣潮州鎮農會受償3,531,827 元，不足4,779,365 元
    （其中本金、違約金各為4,469,439 元及309,926 元）。屏
    東縣潮州鎮農會嗣後則於91年7 月間，經財政部依金融機構
    合併法第13條第2 項命令將信用部及其營業所必須之財產讓
    與原告，而由原告取得上開借款債權（但本金依所留記錄僅
    為3,019,017 元）。又丙○○有11名子女，其於84年7 月23
    日死亡，除次子呂金發、長女饒呂芳美已先死亡，4 子乙○○、5 子呂政良拋棄繼承外，其繼承人有被告子○○（妻）
    、被告辛○○、壬○○、癸○○、寅○○、丑○○及呂美琴
    、呂政銘（以上均為子女）及呂忠憲、呂怡蓉（代位呂金發
    繼承）、饒樹漳、饒炎城（代位饒呂芳美繼承），被告及呂
    淑琴每人之應繼均分為10分之1 。且丙○○之全體繼承人於
    84年8 月16日簽訂遺產分割協議書協議分割遺產，將上開12
    2 之37地號土地及1193建號建物分歸被告子○○取得，另60
    萬元現金則由其餘繼承人平分，迨91年1 月3 日呂淑琴死亡
    ，又由被告子○○繼承其財產上之一切權利義務等情，為兩
    造所不爭執，並有擔保放款借據、客戶往來明細查詢、財政
    部91年7 月24日台財融(三)字第0913000565號函、本院97 年4
    月2 日屏院惠家協字第0970008234號函、丙○○之繼承系統
    表、戶籍謄本及遺產分割協議書附卷可稽，復經調閱本院84
    年度繼字第355 號拋棄繼承事件及86年度執字第2318號民事
    執行事件卷宗查明屬實，堪信為實在。
五、本件兩造之爭點為：(一)原告請求被告就全部債務負連帶清償
    責任，是否因被告與其他丙○○之繼承人已為遺產之分割而
    無理由？(二)屏東縣潮州鎮農會於聲請拍賣抵押物之前未通知
    丙○○之繼承人，是否與有過失而應對被告負其其任？(三)屏
    東縣潮州鎮農會是否曾同意或承認戊○○承擔丙○○所遺債
    務，而免除被告之責任？茲分別論述如下：
(一)、按繼承之標的固包含積極遺產及消極遺產，惟遺產分割之標
    的，應僅限於積極遺產，而不包括消極遺產（債務），蓋被
    繼承人之債務係由繼承人負連帶清償責任（民法第1153條第
    1 項參照），非屬得為分割之標的。倘全體繼承人協議某一
    債務由某繼承人分割承受，僅具有內部效力，性質上為債務
    承擔，須另得債權人同意，始生對外之效力（民法第301 條
    、第1171條第1 項參照）。準此，被告等丙○○之繼承人於
    84年8 月16日就丙○○所遺上開122 之37地號土地、1193建
    號建物及現金60萬元（積極遺產）協議分割，於法並無不合
    。又依被告提出之遺產分割協議書所載，被告等丙○○之繼
    承人並未就丙○○所遺債務，移歸被告子○○承受，因此不
    生是否曾經債權人同意，而發生對外效力之問題。次按，遺
    產一經分割，公同共有關係即因遺產分割而終止，除民法第
    1171條第1 項所定經債權人同意之情形，各繼承人可免除連
    帶責任外，同條第2 項另規定：「繼承人之連帶責任，自遺
    產分割時起，如債權清償期在遺產分割後者，自清償期屆滿
    時起，經過五年而免除。」該5 年期間（為法定期間而非時
    效）一屆滿，各繼承人即免除連帶責任，惟繼承人所免除者
    僅係連帶責任而已，債務仍然存在，應由各繼承人按其應繼
    分比例各自分擔債務。本件被告等丙○○之繼承人於84年8
    月16日協議分割遺產，而丙○○所遺債務之清償期最遲於86
    年2 月17日屆滿，迄原告於97年4 月28日聲請發支付命令，
    早已經過5 年，則被告辛○○、壬○○、癸○○、寅○○、
    丑○○自僅應各按其應繼分10分之1 分擔債務，即各分擔30
    1,902 元本息及違約金（0000000 ×1/10，未滿1 元部分4
    捨5 入，下同），被告子○○則因另繼承呂淑琴之債務，應
    分擔10分之2 即603,803 元本息及違約金（0000000 ×2/10
    ）。
(二)、丙○○向屏東縣潮州鎮農會借款650 萬元時，約定應按月付
    息，逾期付息或到期未履行債務時，視為全部到期，有原告
    提出之擔保放款借據附卷可稽。而丙○○於84年7 月13日死
    亡後，其於84年10月以前應繳之利息固已依約繳納，惟此後
    至85年5 月之利息則未繳納，經屏東縣潮州鎮農會於85年5
    月6 日，以自丙○○之定期存款存入被告子○○帳戶內之金
    額（含原有存款），扣抵利息及違約金350,435 元，並扣抵
    本金27萬元，合計620,435 元，經被告陳明在卷，並有被告
    提出之收入傳票、匯款申請書、轉帳收入傳票及存摺在卷可
    憑。顯見丙○○所遺債務已於85年5 月6 日經屏東縣潮州鎮
    農會將其視為到期，否則原定清償期86年2 月17日既尚未屆
    至，即無提前扣抵本金27萬元之理。又丙○○與屏東縣潮州
    鎮農會約定按月繳息，其給付非無確定期限，與民法第229
    條第2 項所定給付無確定期限者不同，自無經催告始負遲延
    責任，而方可將債務視為全部到期可言。且屏東縣潮州鎮農
    會以戊○○為相對人聲請裁定拍賣抵押物，乃因上開122 之
    37地號土地及1193建號建物已移轉登記為戊○○所有之故，
    其以拍賣抵押物裁定為執行名義聲請強制執行，列戊○○為
    執行債務人，於法亦無不合。而在此聲請裁定及強制執行過
    程，屏東縣潮州鎮農會並無任何通知丙○○繼承人之義務，
    自難以其未通知被告等丙○○之繼承人，即認其應負何違約
    或侵權行為之責任，否則各繼承人之權利既屬相同，屏東縣
    潮州鎮農會豈非應調查丙○○12名繼承人之姓名、住所並一
    一通知，始能免責？被告辯稱：屏東縣潮州鎮農會未先催告
    及通知，即將債務視為全部到期，並聲請拍賣抵押物，以致
    賤賣抵押標的物，應負違約及侵權行為之損害賠償責任，渠
    等得據以抵銷本件債務云云，尚無可採。
(三)、按第三人與債務人約定承擔其債務者，於通知債權人經其同
    意時，其債務移轉於第三人，而債權人於受通知後逕向該第
    三人請求清償者，即應認為已有同意，最高法院18年上字第
    61號固著有判例可資參照（同院86年度台上字第710 號判決
    意旨亦同）。惟查丙○○死亡後，被告子○○曾委由己○之
    代書事務所辦理上開122 之37地號土地、1193建號建物之買
    賣及所有權移轉登記事宜，而由戊○○買受，並約定承擔抵
    押債務之事實，雖經證人己○、戊○○證稱屬實，但就屏東
    縣潮州鎮農會是否曾同意債務承擔一節，渠等則稱不知道或
    不確定，且被告亦不能舉證加以證明，自難遽認屏東縣潮州
    鎮農會曾同意該戊○○與被告子○○所為之債務承擔。又被
    告並不能舉證證明曾將上開債務承擔之事實通知屏東縣潮州
    鎮農會，且本件屏東縣潮州鎮農會以對物之執行名義即拍賣
    抵押物之裁定聲請強制執行，僅得就上開22之37地號土地及
    11 93 建號建物拍賣所得價金優先受償，而不得執行其他戊○○之財產，尚難謂係向戊○○請求清償，亦無適用上開判
    例而認為屏東縣潮州鎮農會對上開債務承擔已有同意。是被
    告辯稱本件渠等已因屏東縣潮州鎮農會同意債務承擔而不再
    負有清償之責云云，亦無可採。
六、綜上所述，本件原告依消費借貸及繼承之法律關係，請求被
    告連帶給付其3,019,017 元，及自92年4 月29日起至清償日
    止，按週年利率百分之10.6計算之利息，暨逾期在6 個月以
    內部分按上開利率百分之10，超過6 個月部分按上開利率百
    分之20計算之違約金，於如主文第1 項所示範圍內，為有理
    由，應予准許。逾此範圍，則非有理由，應予駁回。
七、據上論結，本件原告之訴為一部有理由，一部無理由，依民
    事訴訟法第79條、第85條第1 項但書，判決如主文。
中    華    民    國    98    年    3     月    31    日
                    民事第一庭    法  官  春生
正本係照原本作成。
如對本判決上訴，須於判決送達後20日內向本院提出上訴狀。
中    華    民    國    98    年    3     月    31    日
                                  書記官  蘇雅慧


司法院資訊處製作；財團法人民間司法改革基金會備份。
